最高法院刑事判決　　　　　　九十四年度台上字第五九七二號
　　上　訴　人　乙○○
　　　　　　　　　　　　11樓.
上列上訴人因甲○○自訴公務員傷害案件，不服台灣高等法院台
中分院中華民國九十二年三月四日第二審判決（九十一年度上易
字第一四０八號，自訴案號：台灣台中地方法院九十一年度自字
第三六七號），提起上訴，本院判決如下：
    主  文
原判決撤銷，發回台灣高等法院台中分院。
    理  由
本件原判決撤銷第一審以上訴人乙○○被訴公務員傷害犯罪尚屬
不能證明諭知其無罪之判決，改判論處上訴人公務員，假借職務
上之機會傷害人之身體罪刑，固非無見。
惟查本件原判決依憑證人龔秀珍在原審之證言：「……當時我車
開到現場時，車子停在南昌路上，下車後就看到甲○○頭部流血
，站在我車子旁邊，……。我下車的時候，沒有注意警察在做什
麼事情，甲○○一直說警察不公平，我要把甲○○拉到我的車上
，但他不願意，一直抗拒，嘴巴還一邊說：『不公平、不公平』
，還有罵三字經：『幹你娘』（台語）。……當時我面朝公園，
警察（按：指被告乙○○）站在我的左邊，約四、五步遠，甲○
○、陳萬德站在我的右邊，約一步遠，警察跟甲○○說：『你再
講一次』（台語），甲○○又說了一次三字經（台語），雙方面
就愈走愈近，拉拉扯扯。甲○○拉警察的胸前，警察抓甲○○的
兩肩，拉扯之間，警察拉不住甲○○，警察就用膝蓋撞甲○○的
膀胱部位，甲○○就鬆手了，警察就順勢把當時站著的甲○○轉
了一百八十度，把他的雙手放到背後，用手銬銬起來，甲○○當
時站在我車後，過了不到二分鐘，他就開始哀叫，然後一直蹲下
去，……」等語（原審卷第三０頁、第三一頁）；證人江紅秋在
第一審之證言：「警方有兩人到場處理，警方到場後林碧森與甲
○○已打完架，並入店內擦鼻血，而甲○○仍於店外用幹你娘等
三字經叫囂……」、「……我從店內看到甲○○與乙○○警員在
店外拉扯，甲○○並一直要衝進店內，想再找林碧森打架的樣子
……」等語（第一審卷第二０頁、第四五頁）；及證人范姜崇哲
於第一審之證言：「……當時我有聽到甲○○在破口大罵，乙○
○說甲○○有拉他的衣服，甲○○還是有一直要進店內的動作…
…」等語（第一審卷第四三頁）等證據，資為認定上訴人有本件
犯罪之證據，如均屬無訛，上訴人似係據報前往執行公務，自訴
人甲○○不僅對執行公務之上訴人辱罵三字經，且不服制止一直
要衝進店內，想再找林碧森打架。果爾，本件之關鍵首應審認斯
時上訴人之使用強制力，客觀上是否為執行公務所必要，為依法
令之行為，而是否執行公務所必要，自應審酌被強制之對象之人
權保障及執行公務之人為維持社會秩序所必要之均衡維護，本不
待言。雖原判決認上訴人執行公務未使用損害最小之方式加以制
服，而以膝蓋撞擊甲○○之下體，逾越採取強制力之合法範圍，
具有違法性云云，原非無見。然就本件而言，上訴人之行為是否
具有違法性，應審酌上訴人之行為，客觀上是否逾越法令所賦予
之權力。本件依上開證人等之證言，上訴人似係在甲○○不服制
止而辱罵三字經，並要再衝入店內找林碧森打架，在上訴人並未
使用警械器具，且係在以徒手無法制服甲○○反抗之情形下，進
而以膝蓋撞擊甲○○而制服之，如屬無訛，上訴人之行為是否執
行公務維持社會秩序所必要，有無逾越法令所賦予之範圍，即非
無再加研求之餘地，原判決並未就上訴人上開使用強制力是否逾
越法令之範圍（允宜就警察使用強制力之規範加以探究，原判決
雖引用行政執行法第三十六條、第三十七條立論，但依同法第二
條之規定，係針對公法上金錢給付義務行為或不行為義務之強制
執行及即時強制為前提之規範，與本件上訴人係為維持社會秩序
、調查犯罪而執行公務之情形，不盡相同），進一步審認並說明
其理由，難謂適法。因關係上訴人之行為是否為依法令之行為，
或係執行公務之過當行為，有無傷害故意之判斷，自有再加調查
、審認之必要。上訴意旨指摘原判決不當，尚非全無理由，應認
有撤銷發回更審之原因。
據上論結，應依刑事訴訟法第三百九十七條、第四百零一條，判
決如主文。
中　　華　　民　　國　九十四　年　　十　　月　二十七　日
                      最高法院刑事第六庭
                          審判長法官  莊　登　照
                                法官  洪　明　輝
                                法官  黃　一　鑫
                                法官  魏　新　和
                                法官  林　秀　夫
      本件正本證明與原本無異
                                      書  記  官
中　　華　　民　　國　九十四　年　 十一 　月　　一　　日
                                                     Y
